【裁判字號】    97,重訴,1028
【裁判日期】    980121
【裁判案由】    損害賠償
【裁判全文】
臺灣臺北地方法院民事判決            97年度重訴字第1028號
原      告  甲○○
訴訟代理人  蔡宜真律師
被      告  乙○○
上列當事人間損害賠償事件，本院於九十八年一月十四日言詞辯
論終結，判決如下：
    主  文
原告之訴及假執行之聲請均駁回。
訴訟費用由原告負擔。
    事  實
一、原告起訴主張：伊因與訴外人鄭明貴向訴外人洪庚丙購買台
    北縣板橋市○○○段19、19之1之地號，然當時因農地限制
    故未辦理移轉登記，嗣洪庚丙過世，其繼承人洪太興、洪松
    夫、洪松平、洪松安、洪麗雲、洪麗卿、洪麗華、洪麗玲共
    8 人就上開辦理移轉登記事宜達成和解，並於和解書第6條
    約定：「關於土地徵收時，依法扣繳之土地增值稅，他日如
    果政府決定全部或一部退還時，其利益歸甲乙方（即伊與鄭
    明貴），各得二分之一」，嗣後鄭明貴並同意將其所有之土
    地增值稅請求權讓與伊，伊並委任被告處理前開土地補償費
    及土地增值稅退稅相關事宜；詎料，被告非僅未將委任事務
    進行之狀況報告伊，更未經其同意逾越權限，逕給付鄭明貴
    之繼承人丁○○○、鄭禎祥、鄭麗真、鄭禎銘、鄭蘇彬共五
    人，各新台幣（下同）150萬元，共計750萬元，伊並無同意
    簽署協議書，給付上揭鄭明貴等五人750萬元。況伊僅國小
    畢業，識字不多，乃基於信賴被告之專業，對協議書之內容
    並不甚瞭解。又，協議書第1條約定：「甲方、乙方、丙方
    三方同意自領取之土地增值稅退款中甲方提撥78萬元，乙方
    提撥184萬元，丙方提撥80萬元及應給付代書、律師之報酬
    中提撥30萬元，合計300萬元，以所有提撥人名義辦理定期
    存單...」亦未確實履行，上開提撥之300萬全數係由伊所支
    付。被告身為律師為法律專業人士，若伊曾指示或同意給付
    750萬元，依照常情，被告理應要求伊簽署委任狀或授權書
    ，然被告卻未提出任何書面授權資料，顯與一般經驗法則不
    符。被告未盡其報告義務，更為逾越權限行為，致伊受有
    750萬元之損害，爰依民法第544條規定請求賠償。並聲明：
    (一)被告應給付750萬元及自起訴狀繕本送達翌日起至清償日
    止，按年息5％計算之利息；(二)願供擔保，請准宣告假執行
    。
二、被告則以：其係依原告甲○○之指示將750萬元給付鄭明貴
    之繼承人丁○○○、鄭禎祥、鄭麗真、鄭禎銘、鄭蘇彬
    在85年3月19日系爭增值稅退稅款領取當天，甲○○與丁○○○、鄭禎祥、鄭麗真、鄭禎銘、鄭蘇彬，為擔保林火山、
    呂添成、洪獅坐落於台北縣板橋市港子嘴19地號土地所有權
    移轉登記或徵收補償費領取之權利，共同簽立協議書約明:
    「甲方（丁○○○、鄭禎祥、鄭麗真、鄭禎銘、鄭蘇彬）、
    乙方（甲○○）、丙方（林火山、呂添成、洪獅）同意自領
    取之土地增值稅退款中甲方提撥78萬元，乙方提撥184萬元
    ，丙方提撥80萬元及應給付代書、律師之報酬中提撥30萬元
    ，合計300萬元，以所有提撥人名義辦理定期存單，以擔保
    前述19號土地（現已分割為19地號及19之2地號）所有權移
    轉登記程序或該土地為政府徵收時，補償費領取程序之完成
    。」，由前開協議書足證茍甲○○曾答應給付丁○○○、鄭
    禎祥、鄭麗真、鄭禎銘、鄭蘇彬系爭750萬增值稅退稅款。
    另觀諸甲○○與鄭明貴簽立之協議書第1條載明：「.... 土
    地增值稅58,337,109元」足知甲○○自始即知悉系爭土地增
    值稅退稅款為58,337,109元，且依和解協議書第6條所載，
    此58,337,109元一半權利歸於洪松夫等人，餘額尚有29,168
    ,554 元，亦自始為甲○○所明知。而甲○○一再於刑事案
    件強調其僅領得1,600萬元，較前述退稅款有29,168,554元
    差額達1,300萬元，然甲○○卻於85年3月19日領取土地增值
    稅退稅款時，未曾異議；嗣對前述第二點共同提撥之300萬
    元定期存單每年領息換單時，亦未曾有異議；嗣經10年均未
    曾有異議，甲○○謂系爭750萬非經其同意指示而為給付，
    熟能置信，更有違經驗法則、論理法則。且於85年3月19日
    系爭增值稅退稅款領取當天，共同簽立協議書約明之丁○○○、鄭禎祥、鄭麗真、鄭禎銘、鄭蘇彬提撥78萬元，其計算
    式來自：應給付予丁○○○、鄭禎祥、鄭麗真、鄭禎銘、鄭
    蘇彬之750萬除以退稅款餘額29,168,554元，等於0.26，再
    乘以總提撥金額30 0萬元，即78萬元。（計算式：7,500,00
    0÷29,168,554＝0.26；0.263,000,000＝78 0,000）。
    況甲○○於臺灣高等法院94年度重上更（一）字第66號民事
    案件，94年7月22提出之準備書狀中，已自認其應受分配之
    增值稅退稅款為16,042,692元，依民事訴訟法第279條第1項
    、第2項規定，對造就上開事實自無庸舉證之責，縱如甲○○於準備書狀所稱，其已於嗣後之狀紙中更正，仍不發生自
    認撤銷之法律效果等語，資為抗辯。並聲明：(一)原告之訴駁
    回；(二)如受不利判決，願供擔保請准宣告免為假執行。
三、兩造不爭執及爭執之事項：
    (一)兩造不爭執事項：
      1.原告與鄭明貴及林火山、呂添成、洪獅等5人於67年11
        月8日向洪庚丙（即洪太興、洪松夫、洪松平、洪松安
        、洪麗雲、洪麗卿、洪麗華、洪儷玲等人之父親）購買
        其所有應有部分1/3坐落臺北縣板橋市○○○段19地號
        （後分割為19地號及19之2地號）、19之1地號等2筆土
        地，然因買方諸人未具自耕農身分，是以始終未得辦妥
        上開2筆土地所有權之移轉登記，迄於81年4月6日洪庚
        丙亡故後，上開二筆土地，由繼承人即洪太興、洪松夫
        、洪松平、洪松安等四人繼承，其中19之1地號土地為
        臺北縣政府徵收，嗣於93年6月14日，在板橋地方法院
        民事庭以83年度重訴字第11號成立和解，甲○○、鄭明
        貴（於該事件中合稱甲方）與洪庚丙之繼承人即洪太興
        、洪松夫、洪松平、洪松安、洪麗雲、洪麗卿、洪麗華
        、洪儷玲等人（於該事件中合稱乙方）成立和解條件略
        以：(一)19之1地號土地，持分1/3 為臺北縣政府徵收部
        分，雙方同意徵收補償費扣除全部應納稅金後，由乙方
        領取其中3,200萬元，其餘補償金由甲方領取。(二)關於
        未被徵收之19地號土地持分1/3部分，乙方同意配合辦
        理所有權移轉登記予鄭明貴，移轉登記所衍生之稅賦則
        由甲方負擔。(三)關於洪庚丙之遺產稅由上開二筆土地所
        衍生部分，由甲方向國稅局申請註銷，如未能註銷時，
        此部分衍生之遺產稅由甲方負擔，並由甲方領取之補償
        費中負擔之。(四)關於土地徵收時依法扣繳之土地增值稅
        ，他日如果政府決定全部或部分退還時，其利益由甲乙
        雙方共享，各得1/2。期間甲○○、鄭明貴並委任律師
        乙○○處理訴訟程序和解部分。並與陳井星律師共同處
        理徵收補償費監督付款事宜。在82年12月23日即由甲○○、鄭明貴出具同意書，同意將所獲純益6.5％給付律
        師乙○○作為酬金。
      2.原告前以被告乙○○律師及訴外人丙○○二人竟仍意圖
        為其等不法之所有及利益，共同基於侵占及違背職務之
        犯意聯絡，假借給付和解中間人林啟明、陳江雲、林三
        雄、李傳信等人共470萬元之名義，由丙○○於其業務
        上製作之補償金費用支出表上不實登載「洪麗雲及李傳
        信費用400萬、吳仔300萬、江雲費用300萬」等數筆虛
        偽費用為由，提起刑事告訴，經檢察官提起公訴後，由
        臺灣板橋地方法院以94年度易字第1714號判決被告無罪
        。現由臺灣高等法院以96年度上易字第146於97年11月
        11 日判決駁回上訴。
      3.本件系爭土地增值稅退稅部分，被告確實有給付鄭明貴
        之繼承人共750萬元。
    (二)本件之爭點：
      原告是否有允諾就土地增值稅退稅部分給付鄭明貴之繼承
      人750 萬元，亦即被告是否依據原告指示為給付？
四、得心證之理由：
    (一)按「當事人主張有利於己之事實者，就其事實有舉證之責
      任」民事訴訟法第277條定有明文。又按「受任人應將委
      任事務進行之狀況，報告委任人，委任關係終止時，應明
      確報告其顛末」、「受任人因處理委任事務有過失，或因
      逾越權限之行為所生之損害，對於委任人應負賠償之責」
      民法第540條、第544條分別定有明文。原告主張被告給付
      訴外人鄭明貴之繼承人750萬元之事實，既經被告自認，
      依舉證責任之分配，被告自應舉證該給付係受原告指示之
      行為。
    (二)證人丙○○到庭證稱：
      問：750萬元原告有無同意給鄭明貴之繼承人？
      答：有。最初我打給甲○○他在電話中同意，乙○○也有
          打，去領土地增值稅退稅款時甲○○也在場，領出這
          錢750萬由鄭蘇彬當場拿走，拿的是現金。
      問：（提示被證二協議書）是否有經過原告同意簽名？
      答：有。
      問：這750萬元之給付甲○○有無簽授權書？
      答：沒有，都是口頭同意。
      問：為何當時沒有立書面或授權書？
      答：為何沒有書面是因為要領款之前，對於吳仔的300萬
          有所爭議，這是後來才跑出來的金額，誰都不願意負
          擔，經過大家之協商，甲○○也退讓了，也願意拿一
          部分錢出來，所以都只是口頭上之承諾，沒有立書面
          ，當時領款時大家都很開心，沒有爭執。後來有爭執
          之原因是因為鄭蘇彬沒有將部分款項給洪獅等三個小
          股東，他們配合甲○○來告我和乙○○。
          （以上見本院卷第97頁、98頁）
      由證人丙○○之證詞可知，原告允諾就土地增值稅退稅部
      分給付鄭明貴之繼承人750萬元，被告之抗辯為可採信。
    (三)雖原告主張「伊為國小畢業，識字不多，係信賴被告律師
      之專業，故同意簽署該協議書」、「被告身為專業人士，
      若依常情，被告應會要求原告簽署委任狀或授權書，被告
      未提出授權書資料，顯與一般經驗法則不符」云云。然查
      ：
      1.系爭750萬元之給付，係經原告口頭同意而為，該同意
        之行為尚非應以文字授權始發生效力。
      2.原告主張信賴被告律師專業簽署協議書之部分，若係其
        意思表示錯誤，自應由原告負舉證責任，然原告未能舉
        證以實其說。且原告之主張與證人丙○○之證詞不相符
        合。
      3.證人丙○○具結後，已就被告如何受原告之指示，給付
        系爭750萬元予鄭蘇彬，因鄭蘇彬未將部分款項給付予
        訴外人洪獅等人而發生爭執等情證述明確，該證詞已有
        可靠性之擔保，依優勢證據理論，被告已盡其舉證責任
        。原告未再提出其他反證推翻證人丙○○之證詞，其前
        開主張自非可取。
    (四)綜上，原告之訴為無理由，應予駁回。原告之訴既已駁回
      ，其假執行之聲請亦失所附麗，應併予駁回。
五、結論：原告之訴為無理由，依民事訴訟法第79條，判決如主
    文。
中    華    民    國    98    年    1     月    21    日
                  民事第四庭    法  官  趙子榮
以上正本係照原本作成
如對本判決上訴，須於判決送達後20日內向本院提出上訴狀
中    華    民    國    98    年    1     月    21    日
                                書記官  謝榕芝


司法院資訊處製作；財團法人民間司法改革基金會備份。
